臺灣臺北地方法院民事裁定
111年度消債職聲免字第35號
聲  請  人  
即債務人    周蔚任


代  理  人  郭淳頤律師(法扶律師)
相  對  人  
即債權人    第一商業銀行股份有限公司

法定代理人  邱月琴  
代  理  人  林德昌  
相  對  人  
即債權人    華南商業銀行股份有限公司

法定代理人  張振芳  


相  對  人  
即債權人    台北富邦商業銀行股份有限公司

法定代理人  程耀輝  


相  對  人  
即債權人    國泰世華商業銀行股份有限公司

法定代理人  郭明鑑  


相  對  人  
即債權人    花旗(台灣)商業銀行股份有限公司


法定代理人  莫兆鴻  


代  理  人  陳正欽  
相  對  人  
即債權人    臺灣新光商業銀行股份有限公司

法定代理人  李增昌  
代  理  人  蕭雅茹  
相  對  人  
即債權人    台新國際商業銀行股份有限公司

法定代理人  尚瑞強  
相  對  人  
即債權人    中國信託商業銀行股份有限公司


法定代理人  利明献  


上列當事人聲請消費者債務清理事件，本院裁定如下：
    主  文
債務人周蔚任(原名:周作曉)應予免責。
    理  由
一、按法院為終止或終結清算程序之裁定確定後，除別有規定外
    ，應以裁定免除債務人之債務；法院裁定開始清算程序後，
    債務人有薪資、執行業務所得或其他固定收入，扣除自己及
    依法應受其扶養者所必要生活費用之數額後仍有餘額，而普
    通債權人之分配總額低於債務人聲請清算前2年間，可處分
    所得扣除自己及依法應受其扶養者所必要生活費用之數額者
    ，法院應為不免責之裁定。但債務人證明經普通債權人全體
    同意者，不在此限；債務人有下列各款情形之一者，法院應
    為不免責之裁定，但債務人證明經普通債權人全體同意者，
    不在此限：「（一）於7年內曾依破產法或本條例規定受免
    責。（二）故意隱匿、毀損應屬清算財團之財產，或為其他
    不利於債權人之處分，致債權人受有損害。（三）捏造債務
    或承認不真實之債務。（四）聲請清算前2年內，因消費奢
    侈商品或服務、賭博或其他投機行為，所負債務之總額逾聲
    請清算時無擔保及無優先權債務之半數，而生開始清算之原
    因。（五）於清算聲請前1年內，已有清算之原因，而隱瞞
    其事實，使他人與之為交易致生損害。（六）明知已有清算
    原因之事實，非基於本人之義務，而以特別利於債權人中之
    1人或數人為目的，提供擔保或消滅債務。（七）隱匿、毀
    棄、偽造或變造帳簿或其他會計文件之全部或一部，致其財
    產之狀況不真確。（八）故意於財產及收入狀況說明書為不
    實之記載，或有其他故意違反本條例所定義務之行為，致債
    權人受有損害，或重大延滯程序。」債務人有前條各款事由
    ，情節輕微，法院審酌普通債權人全體受償情形及其他一切
    情狀，認為適當者，得為免責之裁定，消費者債務清理條例
    （下稱消債條例）第132條、第133條、第134條及第135條分
    別定有明文。又為免債務人濫用清算程序以獲免責，並敦促
    有清償能力者，利用薪資、執行業務所得或其他固定收入清償
    債務而受免責，爰以債務人聲請清算前二年間，可處分所得
    扣除自己及依法應受其扶養者所必要生活費用之數額為計算
    基礎，以為裁定免責之依據，進而保障債權人可受最低清償
    （消債條例第133條立法目的參照）。準此，法院為終止或
    終結清算程序之裁定確定後，如查明債務人有消債條例第13
    3條或第134條各款所定之情形者，除債務人能證明經普通債
    權人全體同意免責外，應為不免責之裁定。
二、本院依消債條例第136條規定，通知全體債權人及債務人於
    民國111年6月9日到場陳述意見：
(一)債權人第一商業銀行股份有限公司(下稱第一銀行)未到庭惟
    具狀稱：不同意債務人免責。第一銀行於清算程序中未獲分
    配，請調查債務人是否有薪資所得、執行業務所得或其他固
    定收入、是否有消債條例第133條、第134條各款不免責事由
    等語(本院卷第77頁)。
(二)債權人華南商業銀行股份有限公司(下稱華南銀行)未到庭惟
    具狀稱：不同意債務人免責。請調查債務人是否有消債條例
    第133條、第134條各款不免責事由等語(本院卷第93頁)。
(三)債權人台北富邦商業銀行股份有限公司(下稱富邦銀行)未到
    庭惟具狀稱：不同意債務人免責。衡酌債務人信用卡客戶滯
    納消費款明細資料，債務人曾大額預借現金及消費，旋即未
    償任何款項，顯見無還款誠意，請依消債條例第134條第4款
    裁定債務人不免責。另請調查債務人稅務電子閘門財產所得
    調件明細表，審酌債務人是否有消債條例第133條不免責事
    由，以裁定債務人不免責等語(本院卷第67、68頁)。
(四)債權人國泰世華商業銀行股份有限公司(下稱國泰銀行)未到
    庭惟具狀稱：請依消債條例第133條規定裁定債務人不予免
    責。另請調查債務人於聲請前兩年至今有無出國搭乘國內外
    航線至外、離島旅遊等相關資訊，以利判斷債務人有無消債
    條例第134條第4款不免責事由等語(本院卷第85、87頁)。
(五)債權人花旗(台灣)商業銀行股份有限公司(下稱花旗銀行)未
    到庭惟具狀稱：不同意債務人免責。請調查債務人是否有消
    債條例第133條、第134條各款不免責事由等語(本院卷第97
    頁)。
(六)債權人臺灣新光商業銀行股份有限公司(下稱新光銀行)未到
    庭惟具狀稱：請調查債務人是否有第133條、第134條第4、5
    款不免責事由等語(本院卷第81頁)。
(七)債權人台新國際商業銀行股份有限公司(下稱台新銀行)未到
    庭惟具狀稱：不同意債務人免責。請調查債務人是否有消債
    條例第133條、第134條各款不免責事由，例如入出境資料，
    以確認其是否奢侈浪費或隱匿財產等語(本院卷第71頁)。
(八)債權人中國信託商業銀行股份有限公司(下稱中信銀行)未到
    庭惟具狀稱：依本院110年度消債清字第20號民事裁定所載
    ，債務人於聲請前兩年之收入為新臺幣(下同)540,528元(計
    算式：22,522×24個月=540,528)，扣除自己及依法受其扶養
    者之必要生活費之數額489,744元(計算式：20,406×24個月=
    489,744)，剩餘50,784元，應依消債條例第133條裁定債務
    人不免責。另請調查債務人是否有第134條各款不免責事由
    等語(本院卷第89頁)。
(九)債務人到庭並具狀稱：債務人以111年6月9日陳情書主張伊
    原擔任外送人員，於107年5月發現患有中風，而無法工作，
    有慈濟單位接濟生活，嗣於108年12月30日發生嚴重車禍於
    臺大醫院急診並開刀三次，必須拿拐杖才能行動，現在生活
    都需要別人接濟，僅每月領有低收入補助、身障補助各5,00
    0元、勞保局給付10,000元，而必要生活支出包含醫藥費，
    以消債條例第64條之2第1項規定計算。至於債務人出境紀錄
    ，係還沒當導遊前，自行出遊。另債務人對於本院准予更生
    、清算裁定內容(含聲請更生、清算前之收支數額)沒有意見
    等語(本院卷第113、114、115頁)。
三、經查：
(一)聲請人前有不能清償債務情事而向本院聲請更生，經本院以
    104年度消債更字第18號裁定自104年1月22日下午5時起開始
    更生程序，本院司法事務官以104年度司執消債更字第18號
    裁定認可所提之更生方案確定，嗣因債務人於108年12月30
    日發生交通事故，於恢復期間，頓失工作能力，僅依靠租金
    補助、勞退、宗教團體救濟金度日，仍不足夠日常支出及醫
    療費用，由外甥輪流進行接濟，故已無法履行更生方案，而
    有不可歸責於己之事由，致履行更生方案有困難，依消債條
    例第75條第5項規定聲請裁定開始清算程序，經本院以110年
    度消債清字第20號裁定自110年3月30日下午4時起開始清算
    程序，司法事務官以110年度司執消債清字第30號清算事件
    辦理並裁定終止清算程序等情，有本院104年度消債更字第1
    8號（下稱消更卷）、104年度司執消債更字第18號（下稱執
    更卷）、110年度消債清字第20號（下稱消清卷）、110年度
    司執消債清字第30號（下稱執清卷）等卷可稽。
(二)債務人無消債條例第133條應不免責之情形：
　1.按法院裁定開始更生程序後，債務人免責前，法院裁定開始
    清算程序，其已進行之更生程序，適於清算程序者，作為清
    算程序之一部；其更生聲請視為清算聲請，消債條例第78條
    第1項定有明文。由其文義可知，在適於清算程序之情形下
    ，清算程序之始點，得提前至裁定開始更生時。更生程序係
    重建型債務清理程序，為保障普通債權人於更生程序之受償
    額，依消債條例第64條第2項第3款規定，若無擔保及無優先
    權債權受償總額，顯低於法院裁定開始更生程序時，依清算
    程序所得受償之總額，法院不得認可更生方案。此即清算價
    值保障原則，保障債權人不至受比依清算程序受償更不利之
    地位。基此，債務人於裁定開始更生程序時，係有薪資固定
    收入，若債務人係聲請清算而開始清算程序，依消債條例第
    133條規定可能受不免責之裁定，需繼續清償債務達消債條
    例第141條規定數額後，始得再聲請裁定免責。惟於更生轉
    換清算程序之情形，若認定債務人有無薪資等固定收入之時
    點，不得提前至裁定開始更生程序時，債務人因此而受免責
    裁定，債權人將遭受較債務人依清算程序受償更不利之結果
    ，有違清算價值保障原則（臺灣高等法院暨所屬法院98法律
    座談會民事類提案第40號研討結果）。準此，為貫徹消債條
    例第133條避免債務人濫用清算程序以獲免責，並敦促有清
    償能力者，利用薪資等固定收入清償債務而受免責，以保障
    債權人可受最低清償之立法目的，債務人於更生轉清算程序
    之情形，認定有無薪資等固定收入之時點應提前至裁定開始
    更生程序之時。揆諸前揭說明，自應以本院裁定債務人開始
    更生時（即104年1月22日）起至裁定免責前之期間，綜合考
    量認定債務人有無薪資、執行業務所得或其他固定收入，扣
    除自己及依法應受其扶養者所必要生活費用之數額後仍有餘
    額，且普通債權人之分配總額低於債務人聲請更生前2年間
    ，可處分所得扣除自己及依法應受其扶養者必要生活費用之
    餘額，判斷債務人有無清償能力，及有無濫用清算程序之情
    節，而決定應否為債務人不免責之裁定。
　2.次按更生方案經法院裁定認可確定後，債務人尚未完全履行
    ，而經法院裁定開始清算程序時，債權人依更生條件已受清
    償者，其在更生前之原有債權，仍加入清算程序，並將已受
    清償部分加算於清算財團，以定其應受分配額。前項債權人
    ，應俟其他債權人所受之分配與自己已受清償之程度達同一
    比例後，始得再受分配，消債條例第79條定有明文。參其立
    法理由為更生方案經法院裁定認可確定後，債務人尚未完全
    履行更生條件而經法院裁定開始清算程序時，如有債權人已
    依更生條件受部分或全部清償，為求全體債權人於清算程序
    中公平受償，宜將該債權人原有債權加入清算程序，並將其
    已受清償部分加算於清算財團，以計算各債權人之應受分配
    額，始符公平；債務清理自更生程序轉換為清算程序後，已
    進行之更生程序，作為清算程序之一部，債權人如已依更生
    條件受部分清償，視同於清算程序受部分清償，自應俟其他
    債權人所受之分配與其已受清償之程度達同一比例後，始得
    再受分配，以求公允，並保障其他債權人之權益。由此觀之
    ，債務人因有消債條例第74條第2項之情形而開始清算程序
    者，債權人如已依更生條件有所受償者視同於清算程序受償
    ，應將其已受清償部分加算於清算財團以計算各債權人之應
    受分配額。
　3.債務人於本件聲請前兩年間之收入：債務人主張伊從事導遊
    工作，每月收入約22,000元等語，已提出債務人勞工保險被
    保險人投保資料表、101及102年度綜合所得稅各類所得資料
    清單為證，且經本院104年度消債更字第18號裁定認定在案(
    本院卷第101頁)，堪信為真實。
  4.必要生活費：債務人主張聲請前兩年間必要生活費用每月支
    出房屋租金7,000元、膳食費5,850元、行動電話費1,500元
    、交通費1,800元、醫療費150元、生活雜支1,500元、健保
    費795元，共18,595元(計算式：7,000+5,850+1,500+1,800+
    150+1,500+795=18,595)等語，已提出債務人戶籍謄本、房
    屋租賃契約書、電信費帳單、水費通知單、電費通知及收據
    、醫療費用單據為佐(本院卷第101頁)。按債務人生活所必
    需，以最近一年衛生福利部或直轄市政府所公告當地區每人
    每月最低生活費1.2倍計算其數額，並應斟酌債務人之其他
    財產；債務人共同生活親屬生活所必需，準用前項計算基準
    ，並按債務人依法應負擔扶養義務之比例定其數額。債務人
    聲請更生或清算時所提財產及收入狀況說明書，其表明每月
    必要支出之數額，與強制執行法第122條第3項及第4項認定
    標準相符者，毋庸記載原因、種類及提出證明文件。強制執
    行法第122條第3項、第4項、108年1月17日修正前之辦理消
    費者債務清理事件應行注意事項第22點第3款定有明文。次
    按債務人必要生活費用，以最近1年衛生福利部或直轄市政
    府所公告當地區每人每月最低生活費1.2倍定之；受扶養者
    之必要生活費用，準用第1項規定計算基準數額，並依債務
    人依法應負擔扶養義務之比例認定之，107年12月26日修正
    之消債條例第64條之2第1項、第2項定有明文。又債務人居
    住於臺北市中山區，有其戶籍謄本、房屋租賃契約書可考，
    衡諸臺北市每人每月最低生活費101年度至103年度均為14,7
    94元，則債務人於聲請前二年之必要生活費核為17,753元(
    計算式：14,794×1.2倍=17,753，元以下四捨五入，下同)，
    惟債務人行動電話費1,500元逾通常手機最低費率300至500
    元達1,000元，應屬有益費用，非全屬必要費用，爰剔除逾1
    7,753元部分費用。
　5.債權人依更生方案已受償之總金額：查本院司法事務官於10
    4年11月24日以104年度司執消債更字第18號裁定認可所提以
    每月為1期，還款期限為6年，共72期，每期清償金額13,759
    元，總清償金額為990,648元之更生方案確定(本院卷第103
    至105頁)，經本院查閱104年度司執消債更字第18號卷屬實
    。而第一銀行陳報其105年3月至107年6月受償金額為41,972
    元(計算式：1,499×8個月+2,998+1,499×18個月=41,972)、
    華南銀行陳報其104年12月29日至107年6月22日受償金額為4
    0,628元(計算式：1,451×16個月+2,902+1,451×10個月=40,6
    28)、富邦銀行陳報其105年1月7日至109年10月8日受償金額
    為70,286元(計算式：2,419×16個月+4,838+2,419×10個月+1
    ,054+1,500=70,286)、國泰銀行陳報其受償金額為41,440元
    、新光銀行陳報其105年1月20日至107年5月20日受償金額為
    66,892元(計算式：2,389×16個月+4,778+2,389×10個月=66,
    892)、台新銀行陳報其自認可更生裁定後受償金額為42,252
    元(執清卷一第47、51、53、62、64、65、69、70、79、80
    、84頁)，有第一銀行信用卡債權金額試算表、華南銀行受
    償明細、富邦銀行信用卡債權額計算書、國泰銀行債權計算
    書、新光銀行信用卡債權計算書、台新銀行110年4月12日台
    新總個資字第1100006150號函可稽(執清卷一第51、62、65
    、70、80、84頁，另花旗銀行、中信銀行並未陳報其受償金
    額，執清卷一第76、78、86頁)，堪認債權人依更生方案已
    至少受償303,470元(計算式：41,972+40,628+70,286+41,44
    0+66,892+42,252=303,470)。
  6.依上所述，債務人聲請前兩年每月平均可處分所得22,000元
    ，扣除必要生活費17,753元後，餘額為4,247元(計算式：22
    ,000-17,753=4,247)，兩年餘額共101,928元(計算式：4,24
    7×24個月=101,928)。而本件普通債權人於清算程序受償總
    額為0元(參本院111年3月15日110年度司執消債清字第30號
    裁定)，加計債權人已依更生方案先行受償之金額為303,470
    元(花旗銀行、中信銀行未陳報其依更生方案已受償部分)，
    堪認普通債權人之分配總額共303,470元，高於前揭餘額，
    與消債條例第133條後段所定「普通債權人之分配總額低於
    債務人聲請清算前二年間，可處分所得扣除自己及依法應受
    其扶養者所必要生活費用之數額者，法院應為不免責之裁定
    」之要件不符，意即債務人於本件清償數額無違清算價值保
    障原則。從而，債務人無消債條例第133條不免責事由。
(三)債務人無消債條例第134條各款規定不免責事由：
  1.按關於更生或清算之程序，除本條例別有規定外，準用民事
    訴訟法之規定，消債條例第15條定有明文，而民事訴訟法第
    277條前段規定當事人主張有利於己之事實者，就其事實有
    舉證之責任，故債權人如主張債務人有該條例第134條各款
    所定行為，自應就債務人合於上開要件之事實，舉證以實其
    說。合先敘明。
　2.次按消債條例第134條第4款規定，限於債務人於聲請清算前
    兩年內，所為消費奢侈商品或服務等不當行為，始足當之（
    消債條例第134條第4款修正理由參照），且必須因消費奢侈
    商品或服務、賭博或其他投機行為，所負債務之總額逾聲請
    清算時無擔保及無優先權債務之半數，而生開始清算之原因
    。
　3.債權人富邦銀行、國泰銀行、台新銀行主張債務人曾大額預
    借現金及消費，旋即未償任何款項，顯見無還款誠意並提出
    債務人之信用卡客戶滯納消費款明細資料為佐(本院卷第69
    頁)，另聲請本院調查債務人於聲請清算前兩年至今有無出
    國搭乘國內外航線，是否有消債條例第134條第4款不免責事
    由。經查，上開富邦銀行債務人之信用卡客戶滯納消費款明
    細資料，並無符合聲請更生前兩年內之消費項目。而國泰銀
    行、台新銀行就債務人有何消費奢侈商品或服務致所負債務
    之總額逾聲請清算時無擔保及無優先權債務之半數乙節，未
    舉證以實其說。另本院依職權調查債務人於聲請更生前二年
    間，於101年9月26日出境，101年10月3日入境，班機代碼分
    為SC4098及SC4097，屬往返桃園國際機場及濟南之航線，於
    101年10月22日出境，101年10月25日入境，班機代碼分為GE
    351及GE354，屬往返桃園國際機場及澳門之航線，於102年1
    月22日出境，102年1月28日入境，班機代碼分為R1012及CR1
    012，入出港站為金門港，於102年10月12日出境，於102年1
    0月14日入境，班機代碼分為GE351、GE356，屬往返桃園國
    際機場及澳門之航線，有債務人入出境資訊連結作業查詢資
    料乙紙(本院卷第31頁)及網路航班查詢資料在卷可稽，並經
    債務人於本案111年6月9日調查程序中陳稱上開入出境紀錄
    係伊還沒當導遊前自行出遊等語(本院卷第114頁)。而確定
    債權表所列無擔保及無優先權債權共為1,639,003元（執清
    卷一第166至168頁），衡諸社會一般生活經驗，債務人上開
    8日（濟南）、4日（澳門）、7日（小三通）、3日（澳門）
    旅遊所生費用雖屬奢侈消費，如以中央政府各機關派赴大陸
    地區、香港及澳門出差人員生活費日支數額表之第9項「濟
    南」日支費162美元、第34項「澳門」日支費255美元、第22
    項「福州」日支費170美元估算，美元兌新臺幣匯率以33：1
    計算，日支費估為140,943元（計算式：162美元×美元兌新
    臺幣匯率33×8日+255美元×美元兌新臺幣匯率33×4日+170美
    元×美元兌新臺幣匯率33×7日+255美元×美元兌新臺幣匯率33
    ×3日=140,943元)，再加計1趟來回濟南（111年來回票價平
    均低於3萬元)、2趟來回澳門（111年來回票價平均低於2萬
    元)及1趟來回金門港之機票（111年來回票價平均低於1萬元
    )與船票（111年來回票價平均低於1萬元)，有中央政府各機
    關派赴大陸地區、香港及澳門出差人員生活費日支數額表、
    相關航程票價網路資料1件可考(本院卷第117頁以下)，該總
    額仍未逾上揭債務之半數819,502元(計算式：1,639,003/2=
    819,502)，尚難憑認債務人有「聲請清算前2年內，因消費
    奢侈商品或服務、賭博或其他投機行為，所負債務之總額逾
    聲請清算時無擔保及無優先權債務之半數，而生開始清算之
    原因」事由。
　4.此外，本院依職權調查結果，債務人並非7年內曾依破產法
    或消債條例規定受免責者，復查無債務人有何其他故意隱匿
    、毀損應屬清算財團之財產，或為其他不利於債權人之處分
    ，致債權人受有損害，或捏造債務或承認不真實之債務，或
    於聲請清算前2年內，因消費奢侈商品或服務、賭博或其他
    投機行為，所負債務之總額逾聲請清算時無擔保及無優先權
    債務之半數，而生開始清算之原因，復無聲請清算前1年內
    ，已有清算之原因，而隱瞞其事實，使他人與之為交易致生
    損害之行為，且無明知已有清算原因之事實，非基於本人之
    義務，而以特別利於債權人中之一人或數人為目的，提供擔
    保或消滅債務之行為，或隱匿、毀棄、偽造或變造帳簿或其
    他會計文件之全部或一部，致其財產之狀況不真確，亦無故
    意於財產及收入狀況說明書為不實之記載，或有故意違反同
    條例第9條第2項到場義務、第41條出席及答覆義務、第81條
    第1項提出財產及收入狀況說明書、債權人、債務人清冊義
    務、第82條第1項報告義務、第89條生活儉樸及住居限制義
    務、第101條提出清算財團書面資料義務、第102條第1項移
    交簿冊、文件及一切財產義務、第103條第1項答覆義務、第
    136條第2項協力調查義務之行為，致債權人受有損害或重大
    延滯程序等消債條例第134條各款所定之不免責事由。
四、綜上所述，債務人經法院為終止清算程序之裁定確定，既無
    消債條例第133條或第134條各款所定之不應免責情形存在，
    揆諸前揭說明，應以裁定免除債務人之債務，是債務人聲請
    免責，自應予准許。
五、爰裁定如主文。
中　　華　　民　　國　　111 　年　　8 　　月　　17　　日
                  民事第二庭    法　官　林修平
以上正本係照原本作成。
如不服本裁定應於送達後10日內向本院提出抗告狀，並繳納抗告
費新臺幣1,000元。　
中　　華　　民　　國　　111 　年　　8 　　月　　17　　日
                                書記官　宇美璇